【裁判字號】    98,交抗,353
【裁判日期】    980729
【裁判案由】    聲明異議
【裁判全文】
臺灣高等法院高雄分院刑事裁定         98年度交抗字第353號
抗  告  人  交通部公路總局高雄區監理所
代  表  人  劉育麟
受處分人    甲○○
上列抗告人因違反道路交通管理處罰條例聲明異議案件，不服臺
灣高雄地方法院中華民國98年5 月27日裁定（98年度交聲字第15
14號），提起抗告，本院裁定如下：
    主  文
原裁定及原處分均撤銷。
甲○○汽車駕駛人，駕駛汽車經測試檢定酒精濃度超過規定標準
，處吊扣駕駛執照拾貳個月、罰鍰新台幣貳萬玖仟伍佰元，並應
接受道路交通安全講習。
    理  由
一、抗告意旨略以：(一)按「一行為同時觸犯刑事法律及違反行政
    法上義務規定者，依刑事法律處罰之。但其行為應處以其他
    種類行政罰或得沒入之物而未經法院宣告沒收者，亦得裁處
    之。」固為行政罰法第26條第1 項所明定。惟緩起訴者乃附
    條件的不起訴處分，屬不起訴的一種，且刑事案件經檢察官
    為緩起訴處分確定者同不起訴處分確定，此觀諸刑事訴訟法
    第256 條、第260 條規定即明。而檢察官為緩起訴處分時，
    依刑事訴訟法第253 條之2 第1 項規定，對被告所為之指示
    及課予之負擔，係一種特殊的處遇措施，並非刑罰，是該行
    為自得依違反行政法上義務之規定裁處之（行政罰法第26條
    第2 項規定參照）。(二)另有關「一行為同時觸犯刑事法律及
    違反行政法上義務規定，經檢察官依刑事訴訟法第253 條之
    1 為緩起訴處分後，行政機關得否就該違反行政法上義務再
    處以行政罰」之事項，法務部行政罰法諮詢小組第一次會議
    記錄記載「緩起訴者乃附條件的不起訴處分，亦即為不起訴
    處分的一種，此觀諸刑事訴訟法第256 條規定自明。既為不
    起訴即依不起訴處理。檢察官為緩起訴處分時，依刑事訴訟
    法第253 條之2 第1 項規定，對被告所為之指示及課予之負
    擔，係一種特殊的處遇措施，並非刑罰。因此，刑事案件經
    檢察官為緩起訴處分確定後，宜視同不起訴處分確定，依行
    政罰法第26條第2 項規定，得依違反行政法上義務規定裁處
    之。」，作成結論函釋。(三)又刑事訴訟法第253 條之緩起訴
    ，其雖產生未經裁判即終局處理案件之實質效果，惟仍非「
    有罪判決」，更遑論是否為「罰金」，道路交通管理處罰條
    例第35條第8 項之罰金抵繳違規罰鍰之性質，宜以刑法第33
    條所定刑名「罰金」為限，依刑事訴訟法第253 條之2 第1
    項第4 款之緩起訴，既非刑法第33條所定之刑名，應無其適
    用。本件受處分人因違反刑事法律，雖經臺灣高雄地方法院
    檢察署為緩起訴處分，但依上開說明，自應有行政罰法第26
    條第2 項規定之適用。原裁定認為「原處分罰鍰新台幣（下
    同）2 萬元部分不罰」，尚有未恰，爰提起抗告，請求撤銷
    原裁定等語。
二、經查：
  (一)按一行為同時觸犯刑事法律及違反行政法上義務規定者，依
    刑事法律處罰之。但其行為應處以其他種類行政罰或得沒入
    之物而未經法院宣告沒收者，亦得裁處之。前項行為如經不
    起訴處分或為無罪、免訴、不受理、不付審理之裁判確定者
    ，得依違反行政法上之義務規定裁處之，行政罰法第26條已
    定有明文。惟依行政罰法第26條立法理由，「一行為同時觸
    犯刑事法律及違反行政法上義務規定時，由於刑罰與行政罰
    同屬對不法行為之制裁，而刑罰之懲罰作用較強，故依刑事
    法律處罰，即足資警惕時，實無為一事二罰再處行政罰之必
    要，且刑事法律處罰，由法院依法定程序為之，較符合正當
    法律程序，應予優先適用。但罰鍰以外之沒入或其他種類行
    政罰，因兼具維護公共秩序之作用，為達行政目的，行政機
    關仍得併與裁處」，探究其立法目的，無非在處罰目的相同
    且處罰方式相同時，若依刑事法律處罰，即足資警惕時，實
    無為一事二罰再處行政罰之必要，但罰鍰以外之沒入或其他
    種類行政罰，因兼具維護公共秩序之作用，為達行政目的，
    行政機關仍得併予裁處。至於刑事訴訟法第253 條之1 所指
    之緩起訴處分，其中檢察官命被告為金錢給付部分，並得為
    民事強制執行名義，受處分人因上開緩起訴處分而剝奪其財
    產權，且前揭金錢給付義務亦具有強制性、懲罰性，雖不若
    易科罰金係以支付金錢作為自由刑之替代，惟經由緩起訴處
    分條件之履行使其免於遭檢察官發動起訴程序，仍具有替代
    刑罰之效果，廣義而言，應屬上揭所稱之「實質刑事法律處
    罰」，應有行政罰法第26條第1 項「一事不二罰」規定之適
    用。
  (二)交通部95年7 月17日交路字第0950006986號函釋雖略以：法
    務部行政罰法諮詢小組第一次會議紀錄已明確結論「緩起訴
    者乃附條件的不起訴處分，亦即是不起訴的一種」在案，當
    依該部上開函釋結論及行政罰法第26條第2 項規定辦理等語
    。惟「緩起訴」處分之最終雖使被告免於刑事訴追之效果，
    與「不起訴」處分之效果相同，然觀諸刑事訴訟法第253 條
    之1 第1 項係91年2 月8 日增訂，行政罰法係94年2 月5 日
    公布，而制定在後的行政罰法第26條第2 項僅臚列「不起訴
    處分或無罪、免訴、不受理、不付審理之裁判確定者」，並
    未將「緩起訴處分」納入。又緩起訴處分既非不能證明行為
    人之犯罪事實，且行為人有支付一定金額之實質處罰，已產
    生實質刑罰之效果，自與上開行政罰法第26條第2 項列舉之
    不起訴處分等情形迥然有別，無從遽為比擬而為相同之處置
    。再者，酒後駕車行為人於受緩起訴處分，如除仍需繳納一
    定金額之行政罰鍰外，尚須依緩起訴所指定之條件繳納一定
    之金錢或服一定之勞務，其結果勢必降低刑事被告接受緩起
    訴之意願，亦與訂定緩起訴處分以替代繁複刑事審判程序之
    制度性機能相悖。是制定在後之行政罰法第26條第2 項既未
    將緩起訴處分列舉其中，本於保障人民基本權及「法律明示
    其一排除其他」之法理暨前揭說明，自不能將條文中「不起
    訴處分」之範圍，擴及於性質並不相同之「緩起訴處分」。
    再者，臺灣高等法院曾就酒後駕車遭緩起訴處分並附條件為
    捐款行為，於緩起訴處分猶豫期間屆滿未經撤銷確定，行政
    機關得否對同一行為課以行政罰鍰相關問題加以研議，結論
    亦同認：行政機關僅得對差額部分再課以行政罰鍰，此觀臺
    灣高等法院暨所屬法院97年11月12日至14日法律座談會刑事
    提案第39號自明。
  (三)本件受處分人於96年7 月7 日凌晨0 時5 分許，酒後駕駛其
    所有車牌號碼YJ-6859 號自用小客車，經警測得呼氣酒精濃
    度含量為每公升0.63毫克，經以違反道路交通管理處罰條例
    第35條第1 項第1 款規定開單舉發，並因上開酒後駕車之行
    為，同時犯刑法第185 條之3 公共危險罪，經臺灣高雄地方
    法院檢察署檢察官以96年度偵字第20436 號為緩起訴處分，
    其期間為1 年，受處分人應支付2 萬元給國庫，而上開緩起
    訴處分後經臺灣高等法院高雄分院檢察署以96年度上職議字
    第3254號處分書駁回再議確定，受處分人並已於96年9 月5
    日支付完畢，上開緩起訴處分復於97年8 月13日期滿未經撤
    銷而報結等情，有上開臺灣高雄地方法院檢察署緩起訴處分
    書、自行收納款項統一收據、臺灣高等法院高雄分院檢察署
    駁回再議處分書、臺灣高等法院被告前案紀錄表各1 份附卷
    可稽 (見原審卷第9-11頁)。又原處分機關就前開同一酒後
    駕車行為，仍於98年4 月21日對受處分人裁處罰鍰4 萬9,50
    0 元，與施以道安講習，及吊扣駕駛執照12個月等情，有交
    通部公路總局高雄區監理所中華民國98年4 月21日高監營裁
    字第裁80-N00000000號違反道路交通管理事件裁決書1 份附
    卷可憑 (見原審卷第8 頁），此部分之事實，堪予認定。
  (四)受處分人上開酒後駕車之行為，係屬同時觸犯刑事法律及違
    反行政法上義務規定之行為，且前經緩起訴處分確定，受處
    分人並已給付2 萬元，已產生實質刑罰之效果。揆諸行政罰
    法第26條規定與前揭說明，原處分機關對受處分人上開酒後
    駕車之違規行為為裁罰時，除其行為應處以其他種類行政罰
    即吊扣駕駛執照及施以道路交通安全講習，仍得予以裁處外
    ，自不得就該同一違規事實再處以「罰鍰」，原處分再予裁
    處受處分人罰鍰，與法自屬有違。另道路交通管理處罰條例
    第35條第8 項亦規定：「前項汽車駕駛人，經裁判確定處以
    罰金低於本條例第92條第3 項所訂最低罰鍰基準規定者，應
    依本條例裁決繳納不足最低罰鍰之部分。」，上開道路交通
    管理處罰條例第35條第8 項之規定，核屬行政罰法第26條第
    1 項之特別規定。而緩起訴處分固屬廣義之司法處分，為避
    免經法院裁判確定者，仍得裁決繳納；而經緩起訴確定者，
    反而不得裁決繳納差額之不公平情事，所謂經裁判確定應包
    括緩起訴處分確定。準此，本件受處分人既依緩起訴處分命
    令繳交公庫2 萬元，而原處分機關就受處分人酒後違規駕車
    ，依違反道路交通管理事件統一裁罰基準表規定，裁處罰鍰
    49,500元，則依上開道路交通管理處罰條例第35條第8 項規
    定，原處分機關就罰鍰部分仍得裁處29,500元（即差額部分
    ）。
三、綜上所述，受處分人係駕駛自小客車違反道路交通管理處罰
    條例第35條第1 項第1 款「酒精濃度超過規定標準」、第24
    條第1 項第2 款之規定，應裁處吊扣駕駛執照、罰鍰，並接
    受道路交通安全講習。原處分機關就受處分人酒後違規駕車
    ，依違反道路交通管理事件統一裁罰基準表規定，裁處罰鍰
    時，依上開說明，未予扣除緩起訴處分已給付之2 萬元，自
    有不當，原裁定應予以撤銷，自屬有據。原處分機關上開抗
    告雖無理由，惟聲明異議應以交通違規行為為標的，非以處
    罰項目為範圍，猶如刑事訴訟上訴範圍非以上訴人指摘之有
    期徒刑或罰金或從刑或保安處分為範圍；本件受處分人酒後
    駕車只有一個交通違規行為，雖受處分人僅就處罰項目之一
    處以罰鍰部分異議，其餘部分並未提及，然其餘處罰項目與
    其交通違規行為是否存在既無從分離，法院自應予以審理。
    原審僅就罰鍰部分審理，其餘部分棄而不論，尚有未恰，自
    應由本院將原裁定及原處分均予撤銷，另為裁定如主文第2
    項所示。
四、據上論結，應依道路交通案件處理辦法第26條，刑事訴訟法
    第413 條，裁定如主文。
中    華    民    國    98    年    7     月    29    日
                  刑事第三庭    審判長法  官 周賢銳
                                      法  官 黃仁松
                                      法  官 施柏宏
以上正本證明與原本無異。
不得再抗告。
中    華    民    國    98    年    7     月    29    日
                                      書記官 魏文常


司法院資訊處製作；財團法人民間司法改革基金會備份。
